臺灣高等法院民事判決　　　　　　　　　　92年度上字第74號
上　　訴　　人　乙○○
兼上訴訟代理人　丙○○
上　　訴　　人　甲○○
被　上　訴　人　國泰世華商業銀行股份有限公司
法 定 代 理 人　汪國華
訴 訟 代 理 人　胡淑貞
　　　　　　　　鄭仁哲律師
　　　　　　　　尤英夫律師
上列當事人間確認債權不存在等事件，上訴人對於中華民國91年
11月12日臺灣板橋地方法院91 年度訴字第550號第一審判決提起
上訴，本院已於94年1月25日言詞辯論終結，判決如下：
    主  文
上訴駁回。
第二審訴訟費用由上訴人負擔。
    事實及理由
壹、程序方面：
一、本件被上訴人原名「世華聯合銀行股份有限公司」，於民國
    （下同）92年10月27日與原「國泰商業銀行股份有限公司」
    合併，由「世華聯合商業銀行股份有限公司」為存續銀行，
    並更名為「國泰世華商業銀行股份有限公司」，業經財政部
    准予照辦，有財政部92年6 月26日台財融(二)字第0920028794
    號函可稽（見本院卷第391、392頁），茲「國泰世華商業銀
    行股份有限公司」聲明承受訴訟，核無不合，先予敘明。
二、按以一訴附帶主張利息或其他孳息、損害賠償、違約金或費
    用者，不併算其價額，92年9 月10日廢止前之民事訴訟費用
    法第5條第2項定有明文。本件被上訴人於91年3 月12日起訴
    請求確認上訴人丙○○對於上訴人乙○○、甲○○新臺幣（
    下同）395 萬元之債權不存在，並主張依侵權行為損害賠償
    請求權及不當得利返還請求權，請求上訴人丙○○給付損害
    賠償金及返還不當得利部分，依上開規定，並不併算其價額
    ，上訴人辯稱被上訴人未繳納該部分裁判費，原審應裁定駁
    回等語，容有誤會。
三、上訴人甲○○經合法通知，未於言詞辯論期日到場，核無民
    事訴訟法第386 條所列各款情形，茲依被上訴人之聲請，由
    其一造辯論而為判決。
貳、實體方面：
一、被上訴人起訴主張：上訴人乙○○於85年間邀同上訴人邱欽
    清償，伊乃於89年12月12日對之起訴請求清償借款，獲勝訴
    判決後，伊即以該判決聲請就上訴人甲○○對中國時報文化
    事業股份有限公司（下稱中國時報）之薪資債權為強制執行
    ，詎上訴人於上開請求清償借款事件言詞辯論終結前，慮及
    伊如獲勝訴判決，將對上訴人甲○○之薪資債權為強制執行
    ，為減少伊收取之金額，竟共謀虛立395 萬元之借款債權，
    由上訴人丙○○於90年5 月間對上訴人乙○○、甲○○依督
    促程序取得支付命令，嗣上訴人甲○○果未於法定期間內聲
    明異議，上訴人丙○○即以確定之支付命令聲明參與分配，
    經臺灣臺北地方法院核發移轉命令予伊及上訴人丙○○，將
    本件執行標的薪資債權，在上訴人甲○○每月薪資1/3 範圍
    內，依伊41%、上訴人丙○○59%之比例，逕向中國時報收取
    ，伊因而受有收取金額減少之損失，且上訴人丙○○受領上
    訴人甲○○之薪資，並無法律上原因，爰依民事訴訟法第24
    7 條規定及侵權行為、不當得利之法律關係，求為確認上訴
    人丙○○對上訴人乙○○、甲○○之395 萬元債權不存在；
    及上訴人丙○○應將其依臺灣臺北地方法院民事執行處（下
    稱北院執行處）於90年10月29日以北院文90民執申字第1880
    8 號核發之執行命令向中國時報收取之金額，暨自收取日起
    至清償日止按週年利率5%計算之利息給付予伊之判決。原審
    為被上訴人全部勝訴判決，上訴人不服提起上訴，被上訴人
    則於本院為駁回上訴之聲明。
二、上訴人則以：上訴人乙○○、甲○○因結婚之需，乃於85年
    、86年間陸續向上訴人丙○○借款，且均自上訴人丙○○所
    有玉山銀行營業部0000000000000 號帳戶提領現金交予上訴
    人乙○○、甲○○，金額共計395 萬元，上訴人丙○○確實
    對上訴人乙○○、甲○○有借款債權存在。上訴人丙○○借
    款予上訴人乙○○、甲○○之事實，業經臺灣板橋地方法院
    90年度促字第25817號、第25818號支付命令裁定確定，被上
    訴人僅得依再審程序推翻確定支付命令之效力，並無即受確
    認判決之法律上利益。又被上訴人訴請上訴人丙○○返還其
    依據北院執行處前揭移轉命令向中國時報收取之金額及利息
    ，違反民事訴訟法第246 條之規定，欠缺權利保護要件。再
    者，前揭北院文90 民執申字第18808號移轉命令業經臺灣臺
    北地方法院撤銷，且被上訴人原執行名義之請求，亦經最高
    法院93年度台上字第281 號判決廢棄，被上訴人之請求，失
    所依據，不應准許等語，資為抗辯，並於本院聲明：(一)原判
    決廢棄。(二)右廢棄部分，被上訴人在第一審之訴駁回。
三、查上訴人乙○○於85年間邀同上訴人甲○○為連帶保證人向
    被上訴人借款280 萬元，於繳納部分本息後，即未再依約清
    償，被上訴人乃對之向臺灣臺北地方法院起訴請求清償借款
    ，並於90年6 月29日獲勝訴判決後，供擔保聲請就上訴人甲
    ○○對於中國時報之薪資債權為強制執行，經北院執行處於
    90年8月29日以北院文90民執申字第18808號核發扣押命令，
    上訴人丙○○即以其於85年、86年間曾陸續借款共計395萬
    元予上訴人乙○○、甲○○為由，依督促程序向原審法院聲
    請核發90年度促字第25817號、第25818號支付命令，並以該
    確定之支付命令聲明參與分配，經臺灣臺北地方法院同時核
    發移轉命令予被上訴人及上訴人丙○○，將本件執行標的之
    薪資債權，在上訴人甲○○每月薪資1/3 範圍內，依被上訴
    人41%、上訴人丙○○59%之比例，逕向中國時報收取。嗣92
    年1月30日訴外人龍彩雲以原法院90年度促字第39547號支付
    命令聲請強制執行，經臺灣臺北地方法院併案執行並於92年
    4 月30日核發北院錦92執申字第3967號移轉命令，將前揭第
    18808 號移轉命令撤銷，並將本件執行標的之薪資債權，在
    上訴人甲○○每月薪資1/3 範圍內，依訴外人龍彩雲、被上
    訴人及上訴人丙○○之債權比例，逕向中國時報收取等情，
    有被上訴人提出之臺灣臺北地方法院89年度訴字第5432號判
    決書、90年8月29日及90年10月29日北院文90民執申字第188
    08號執行命令、90年5月24日原審法院90年度促字第25817號
    、第25818號支付命令及確定證明書等件為證（見原審卷第8
    至17頁），並有本院依職權調閱之臺灣臺北地方法院90年度
    執字第18808號、92 年度執字第3967號民事執行卷宗及原法
    院90年度促字第25817號及第25818號支付命令聲請事件卷宗
    可參，復為兩造所不爭執，堪信為真實。
四、按確認法律關係之訴，非原告有即受確認判決之法律上之利
    益者，不得提起之，民事訴訟法第247條第1項前段定有明文
    。查本件被上訴人既主張上訴人丙○○對上訴人乙○○、邱
    茂男之借款債權並不存在，而上訴人丙○○已將其對上訴人
    乙○○、甲○○之借款債權，向原法院聲請核發支付命令，
    並取得執行名義，且向北院執行處聲明參與分配，則被上訴
    人已就上訴人乙○○、邱茂男財產聲請強制執行之債權，其
    受償額度即受有影響，被上訴人就上訴人丙○○與上訴人乙
    ○○、甲○○間債權存否，即有受判決之法律上利益，被上
    訴人依首揭規定，提起本件確認之訴，核無不合。
五、次按請求將來給付之訴，以有預為請求之必要者為限，得提
    起之，民事訴訟法第246 條定有明文。查上訴人丙○○依據
    北院執行處90年10 月29日北院文90民執申字第18808號所核
    發之執行命令，向中國時報收取上訴人甲○○之薪資債權，
    嗣因另一債權人即訴外人龍彩雲向北院民事執行處聲請強制
    執行，北院民事執行處乃併案執行並於92年4 月30日以北院
    錦92執申字第3967號執行命令撤銷前開第18808 號執行命令
    ，被上訴人對此聲明異議，經北院民事執行處於92年5 月28
    日以92年度執字第3967號裁定駁回被上訴人之聲明，被上訴
    人不服，向本院提起抗告，本院於92年7 月17日以92年度抗
    字第2513號裁定駁回被上訴人之抗告而確定，此有前揭北院
    民事執行處北院文90民執申字第18808 號執行命令（原審卷
    第17頁）、北院執行處北院錦92執申字第3967號執行命令（
    本院卷第210頁）在卷可考，並經本院調取北院執行處90 年
    度執字第18808號、92年度執字第3967號執行卷、本院92 年
    度抗字第2513號民事卷審查無訛。本件被上訴人於91年3月1
    2日向原審起訴時，北院執行處北院文90民執申字第18808號
    所核發之執行命令，尚未經撤銷，上訴人丙○○尚得本於該
    執行命令，向中國時報收取上訴人甲○○之薪資債權，且在
    前開執行命令經撤銷確定前，仍有持續收取之可能，該收取
    之行為非但造成被上訴人之損害，損害亦因繼續收取而擴大
    ，被上訴人殊有預為請求上訴人丙○○返還起訴後至該執行
    命令撤銷確定前之不當得利之必要，依上開規定，被上訴人
    向上訴人丙○○預為請求，核無不合，自應准許。
六、被上訴人主張消費借貸契約為要物契約，上訴人等迄未提出
    證據證明上訴人丙○○交付3,950,000元出借予上訴人乙○
    ○、甲○○，彼等應無成立消費借貸契約，上訴人丙○○以
    不實之債權，取得確定支付命令，並參與上訴人甲○○對中
    國時報薪資債權之分配，即屬不當得利，應負返還之責等情
    ，上訴人則以前揭情詞置辯。經查：
  (一)按消費借貸，因金錢或其他代替物之交付，而生效力，88年
    4月21日修正前民法第475條規定甚明，又確認法律關係不成
    立之訴，原告如僅否認被告於訴訟前所主張法律關係成立原
    因之事實，以求法律關係不成立之確認，應由被告就法律關
    係成立原因之事實，負舉證責任（最高法院20年上字第709
    號判例參照）。查本件被上訴人起訴請求確認上訴人丙○○
    與上訴人乙○○、甲○○間3,950,000元債權不存在，依上
    開判例意旨，自應由上訴人就彼等借貸交付金錢，成立消費
    借貸關係之事實負舉證之責。次查本件上訴人固主張彼等成
    立消費借貸關係，上訴人乙○○、甲○○於85年7 月間、同
    年8月間、同年9月18日、同年11月21日、同年12月4 日先後
    向上訴人丙○○借款550,000元、800,000元、210,000 元、
    370,000元、220,000元期限屆至，仍未清償，上訴人乙○○
    、甲○○於86年2月25日再向上訴人丙○○借款1,800,000元
    ，並提出上訴人乙○○、甲○○共立之借據5 紙（原審卷第
    35頁至第40頁）為證，惟上開5紙借據均僅載明：「．．．
    乙○○、甲○○向丙○○借（支）．．．」，並未記載所借
    款項親收足訖無訛等情，自難認為貸與人即消費借貸契約之
    要物性已盡其舉證責任。
  (二)上訴人丙○○又提出其於玉山銀行帳號為000000000000-0號
    聚寶存款、存摺（原審卷第100頁至第127頁）為其出借款項
    證明，惟依該存摺交易紀錄所示，該帳戶於85年7 月19日、
    同年8月3日、同年月15日、同年9 月18日、同年11月21日、
    同年12月4日、同年8月3日、同年月15日、同年9月18日、同
    年11月21日、同年12月4日、86年2月13日、同年月15日、同
    年月20日、同年月24日、同年月25日依序有550,000元、730
    ,000 元、37,000元、100,000元、210,000元、377,934元、
    220,000元、164,233元、850,000元、118,000元、160,000
    元、533,000元，核與上訴人丙○○主張貸出款項之時間、
    金額均不相符，且其中85年8月3日提領730,000元係支付85
    年8月間借款800,000元；另86年2 月13日、同年月15日、同
    年月20 日依序提領164,233元、850,000元、118,000元支應
    86年2月15日1,800,000元之借款，上訴人丙○○竟預知上訴
    人乙○○、甲○○借款及預見提領，甘冒利息損失與失竊風
    險，顯與常情不符，況上開提領紀錄，亦僅能證明上訴人丙
    ○○有提領上開款項，尚不足證明前揭提領之現金均交付予
    上訴人乙○○、邱茂男，則該存摺亦不能為有利於上訴人之
    論據。
  (三)至上訴人所提中國寶石顧問有限公司出具之鑑定書、金正興
    銀樓有限公司出具證明書及保證書（本院卷第249頁、第250
    頁、第257頁、第259頁、第260頁）、上訴人乙○○機車行
    照、照相器材保證書、保固卡、訴外人楊佳明證明書（本院
    卷第261頁、第269頁）為證，無非證明上訴人乙○○、邱欽
    在其等對林肯建設公司等損害賠償事件中為損害賠償之主張
    ，此有本院89年度10月11日、88年度重上字第452 號判決、
    最高法院92年4月4 日92年度台上字第653號判決（本院卷第
    165頁至第186頁、第273頁至第289頁）在卷足稽，惟此僅足
    為上訴人乙○○、甲○○擁有上開物品之證明，尚難據以認
    定上訴人丙○○出借上開款項供上訴人乙○○、甲○○買入
    上開物品。
  (四)依上訴人所提上訴人乙○○、甲○○於85年、86年間之綜合
    所得稅核定通知書（本院卷第311頁至第314頁），上訴人乙
    ○○、甲○○之所得總額在40萬元至120萬元之間，惟此尚
    不能遽認上訴人乙○○、甲○○無資力購買上開物品，縱認
    彼等無資力購買上開物品，亦非必向上訴人丙○○借款，據
    此亦不足作為有利於上訴人之認定。
  (五)上訴人丙○○雖以伊對上訴人乙○○、甲○○有395萬元借
    款債權，向原法院聲請核發支付命令，經原法院於90年5 月
    24日以90年度促字第25817、25818號核發支付命令，並已確
    定，此有上開支付命令及其確定證明書（原審卷第13頁至第
    16頁）在卷佐證，並經本院調取該卷審查無訛。惟上開支付
    命令未經實體審理，僅因上訴人乙○○、甲○○未異議而確
    定，彼等是否確成立消費借貸契約，仍待本院為實體上之審
    酌。再者，依上訴人丙○○主張系爭借款其中2,150,000元
    部分，約定至遲於86年1月4日償還，上訴人丙○○、甲○○
    屆期，非但不為清償，甚至於86年2 月25日再向上訴人丙○
    ○借款1,800,000元，並約定於86年3月25日前償還，上訴人
    丙○○於前債未清下，仍同意續為出借款項，而於全部借款
    3,950,000 元均屆期下，仍不向上訴人乙○○、甲○○催告
    清償借款，竟遲至被上訴人對上訴人乙○○、甲○○之借款
    債權獲得勝訴判決聲請假執行（90年8月27日）前之90年5月
    8 日始向原法院聲請對上訴人乙○○、甲○○核發支付命令
    ，在在與常情相悖，殊難遽信上訴人丙○○與上訴人乙○○
    、甲○○間確有成立消費借貸契約。
    要之，本件上訴人所提證據並不能證明彼等有成立消費借貸
    契約及交付借款之事實，揆諸首揭判例意旨，自難認上訴人
    間之消費借貸契約已成立、生效，上訴人所為前述抗辯，殊
    不足取。
  (六)未按無法律上原因而受利益，致他人受損害者，應返還其利
    益。受領人於受領時，知無法律上之原因或其後知之者，應
    將受領時所得之利益，或知無法律上之原因時所現存之利益
    ，附加利息，一併償還；如有損害，並應賠償。民法第179
    條前段、第182條第2項分別定有明文。查上訴人丙○○以確
    定之支付命令聲明就上訴人甲○○對中國時報薪資債權參與
    分配，經北院執行處核發移轉命令，上訴人丙○○於上訴人
    甲○○每月薪資三分之一範圍內，依59% 之比例，逕向中國
    時報收取，既如前述，則被上訴人主張上訴人丙○○受有依
    該移轉命令取得上訴人甲○○每月薪資3/1中之59%之利益，
    被上訴人因而受有受償金額減少之損害，而上訴人丙○○對
    上訴人甲○○既無3,950,000元之債權存在，其受有前述利
    益，即無法律上原因，並與被上訴人受有受償金額減少之損
    害間有相當因果關係，自堪信為真實。
  (七)被上訴人另主張依侵權行為之法律關係請求部分，因被上訴
    人係以單一聲明，主張二以上之訴訟標的，其意在請求本院
    擇一為被上訴人勝訴之判決，為訴之選擇合併（實務上所謂
    重疊訴之合併），依有關實務上重疊訴之合併之處理方式，
    本院既已認被上訴人主張依不當得利之法律關係請求為有理
    由，自毋庸再就其依侵權行為法律關係請求損害賠償是否有
    理，予以論述，附此敘明。
七、綜上所述，被上訴人依民事訴訟法第247條第1項前段之規定
    ，訴請確認上訴人丙○○對上訴人乙○○、甲○○之3,950,
    000 元債權不存在，並依不當得利之法律關係，請求上訴人
    丙○○給付被上訴人其依北院執行處於90年10月29日以北院
    文90民執申字第18808號核發之移轉命令向中國時報收取之
    金額，暨自收取日起至清償日止，按週年利率百分之五計算
    利息，洵屬正當，應予准許。原審為被上訴人勝訴之判決，
    核無不合，上訴意旨，指摘原判決不當，求予廢棄改判，為
    無理由，應予駁回。
八、兩造其餘攻擊防禦方法及其他未經援用之證據，經斟酌尚無
    礙於本院前述之認定，無一一論究之必要。
九、據上論結，本件上訴為無理由，判決如主文。
中　　華　　民　　國　　94　　年　　2 　　月　　15　　日
　　　　　　　　　民事第16庭  　審判長法　官　黃騰耀
　　　　　　　　　　　　　　　        法　官　黃莉雲
　　　　　　　　　　　　　　　　      法　官　許文章
正本係照原本作成。
如不服本判決，應於收受送達後二十日內向本院提出上訴書狀，
其未表明上訴理由者，應於提出上訴後二十日內向本院補提理由
書狀（均須按他造當事人之人數附繕本）上訴時應提出委任律師
或具有律師資格之人之委任狀；委任有律師資格者，另應附具律
師資格證書及釋明委任人與受任人有民事訴訟法第四百六十六條
之一第一項但書或第二項（詳附註）所定關係之釋明文書影本。
中　　華　　民　　國　　94　　年　　2 　　月　　17　　日
　　　　　　　　　　　　　　　　　　　書記官　陳明俐
附註：
民事訴訟法第四百六十六條之一（第一項、第二項）：
對於第二審判決上訴，上訴人應委任律師為訴訟代理人。但上訴
人或其他法定代理人具有律師資格者，不在此限。
上訴人之配偶、三親等內之血親、二親等內之姻親，或上訴人為
法人、中央或地方機關時，其所屬專任人員具有律師資格並經法
院認為適當者，亦得為第三審訴訟代理人。
